臺灣高等法院高雄分院刑事判決　　　　　　　　　九十一年度上更(二)字第八四號
　　上訴人即被告　乙○○
　　選任辯護人　陳里己律師
　　　　　　　　蔡淑媛
　　　　　　　　歐陽志宏
右上訴人因偽造有價證券等案件，不服臺灣高雄地方法院八十六年度訴字第一三六七
號中華民國八十六年六月二十五日第一審判決（起訴案號：臺灣高雄地方法院檢察署
八十六年度偵字第六三一四號，移送併辦案號：同檢察署八十六年度偵字第一一二一
二號、一八七九七號），提起上訴，本院判決後，經最高法院第二次發回更審，本院
判決如左：
      主    文
原判決撤銷。
乙○○連續意圖供行使之用，而偽造有價證券，處有期徒刑貳年。偽造之發票人高信
基名義，發票日八十三年七月廿九日面額新台幣拾萬元及發票日八十三年八月四日面
額新台幣肆佰玖拾萬元之本票各壹張、高信基印章壹顆、土地登記申請書上高信基印
文貳枚、抵押權設定契約書上高信基印文枚，均沒收。
      事    實
一、乙○○因與他人從事合夥事業虧損，需錢週轉，於民國八十三年七月間，見經營
    立人代書事務所之鍾光榮於民眾日報上刊登借貸廣告，遂打電話與鍾光榮聯絡後
    ，至高雄市○○○路六十三號鍾光榮經營之立人代書事務所，擬以其所有坐落高
    雄市○○區○○段六０五號土地及其上門牌號碼高雄市苓雅區○○○路五十一之
    六號房屋辦理抵押借款，新台幣（下同）五百萬元，因上開房地係於七十四年以
    前所購置，囿於其時民法親屬篇關於夫妻財產制修正前之規定，鍾光榮遂要求其
    夫高信基必須於抵押權設定契約書上蓋章擔任借款債務人，並簽發本票以加強擔
    保。乙○○為求順利設定抵押權以借得款項，且因與其夫高信基間感情不睦，恐
    為其夫高信基知悉向民間借款乙事，將遭其夫責罵，遂隱瞞其夫高信基，先於八
    十三年七月間，至高雄市中小企業銀行北高雄分行附近，以五十元之代價，僱用
    不知情之不詳姓名之成年刻印業者偽刻高信基印章一顆，並基於概括犯意，意圖
    供行使之用，先於民國八十三年七月二十九日，在其高雄市苓雅區○○○路五十
    一之六號住處，以高信基為發票人，將上開偽刻之高信基印章蓋用在本票上，並
    偽簽高信基之署押一枚，而偽造發票日為八十三年七月二十九日，票面金額為十
  萬元之本票一紙，再持上揭偽造之本票，至鍾光榮住處，向其調借取得現款十萬
    元應急；又於八十三年七月三十日持上開房地所有權狀及偽造高信基之印章一顆
    至鍾光榮住處，與鍾光榮約定以乙○○及高信基為債務人，鍾光榮之妻甲○○為
    債權人，將上開房地設定六百萬元之抵押權予甲○○。乙○○並蓋用上開偽造高
    信基之印章於土地登記申請書及抵押權設定契約書上，由甲○○（對於乙○○未
    經高信基授權同意乙節並不知情）持之向高雄市新興地政事務所辦理抵押權設定
    登記據以行使，使地政機關承辦人員於八十三年八月一日將上開不實事項登載於
    其職務上掌管之土地登記簿上，足生損害於高信基及地政機關對抵押權設定登記
    之正確性；上開抵押權設定登記辦妥後，乙○○復於同年八月四日持上開偽造之
    高信基印章一顆至鍾光榮住處，以高信基為發票人，蓋用偽造之高信基印章並偽
    簽高信基之署押一枚在本票上，而偽造發票日為八十三年八月四日面額四百九十
    萬元（起訴書誤載為五百萬元）之本票一張，並持之交付予鍾光榮、甲○○夫妻
    以為借款之擔保，而借得扣除利息後之現款。
二、案經乙○○自首及甲○○告訴，由臺灣高雄地方法院檢察署檢察官偵查起訴及移
    送併辦。
      理    由
一、訊據上訴人即被告乙○○（下稱被告）供認有於前開時地持右揭土地、建物所有
    權狀，以高信基為債務人，設定抵押權向甲○○借款五百萬元，並未經其丈夫高
    信基之同意而偽刻高信基印章一顆，且進而偽造以高信基共同發票人名義之前開
    本票二張等之事實不諱，惟辯稱：伊有告訴高信基關於本件借款之事，但他不理
    會伊，借到錢之後伊亦有告訴他云云。
二、然查：
  (一)右揭事實，業據告訴人甲○○及證人鍾光榮（告訴人之丈夫）於原審審理中及
      本院前審調查中指訴甚詳（本院上更一卷第四十一至四十三頁），且被告於原
      審亦供稱：「八十三年七月廿九日簽了一張十萬元本票，在我家簽的，四百九
      十萬元那張是在八十三年八月四日，那次是在鍾光榮家簽的」、「第一張是我
      支票到期需軋票，他拿十萬元給我，我開給他的，後來到了八十三年八月一日
      ，他去設定抵押完成，並於八月四日代償第一順位抵押權時，我又開給他四百
      九十萬元本票」等語（見一審卷第二十～二一頁），又在本院調查中供稱：「
      我是要向鍾光榮借五百萬元，他有來看復興二路五十一之六號房子，那房子是
      我的，看完房子之後，鍾光榮有答應借我，他要我準備圖章、證件等資料，我
      有告訴他不要讓我先生知道，因為急用，所以我有先向鍾光榮借十萬元，所以
      我才簽發十萬元本票給鍾光榮，本票上面的印章是我偽刻的，高信基名字也是
      我簽的」、「（提示面額四百九十萬元支票）有何意見？）那是在八月四日我
      到鍾光榮的住處，他拿出壹張空白的本票叫我寫，上面的高信基的印章是我蓋
      的，名字也是我簽的」等語（本院卷第四十三至四十四頁）。復有上開偽造高
      信基為共同發票人之本票影本二紙、土地登記申請書影本一紙、抵押權設定契
      約書影本一紙、土地登記簿謄本影本一份附卷可稽，足見告訴人甲○○就被告
      前開犯行所為之指訴，並非子虛，應可採信。
 （二）被告在本院調查中雖辯稱：伊有告訴高信基關於本件借款情事，但他不理會
       伊，亦沒有拒絕，應認高信基有默示同意云云。但查，被告在偵查中已坦承
       未經其夫高信基同意偽造高信基為債務人名義之土地登記申請書、抵押權設
       定契約書及簽發高信基為共同發票人之本票二張之事實不諱。且証人高信基
       在偵查中亦明確指証稱：「（乙○○未經你同意在抵押權設定契約書及本票
       上偽造署押？）是」等語，又在原審法院審理中明確証述稱：被告從未與伊
       商量過借錢之事，伊亦不知道被告有以房屋、土地設定抵押權及簽發伊名義
       之本票向人借錢之事等語（原審卷第二十至二十一頁），復在本院調查中就
       被告以其名義簽發本票及為債務人以上開房地設定抵押權向人借款乙事，証
       述稱：「我不知道，我只知道被告有提過要向別人借款，被告並沒有提過要
       簽發本票及設定抵押權，借款的過程我都不知道，事後被告有告訴我我只是
       說借到錢之後趕快把錢還清。」、「（是否有同意被告借款？）因為當時我
       們感情不好，所以我不願意理他」等語（本院卷第七十六頁）。足見被告為
       向鍾光榮借得款項而所為偽刻高信基印章、偽造高信基為債務人之抵押權設
       定契約書及高信基為發票人之本票二紙之行為，均未得高信基之同意或授權
       ，被告所辯係經高信基默示同意授權云云，顯係卸責之詞不足採信。
  (三)再者，被告偽造高信基之名義簽發本票及以其為債務人偽造抵押權設定契約書
      並辦理抵押權設定，使高信基有受票據追索及債務求償之危險，並使地政機關
      無法正確管理抵押權之登記，自足生損害於高信基之權益及地政機關對抵押權
      登記管理之正確性。綜上所述，被告前開所辯，係卸責之詞，不足採信，本件
      罪證明確，被告右揭犯行堪以認定。
三、核被告意圖供行使之用，偽造本票之行為，係犯刑法第二百零一條第一項之偽造
    有價證券罪。又被告於抵押權設定契約書及土地登記申請書上偽造高信基之名義
    並據以提出申請登記而行使之行為，係犯刑法第二百十六條、第二百十條之行使
    偽造私文書罪。又被告明知不實事項而使公務員登載於其職務上掌管之土地登記
    簿上，足生損害於高信基及地政機關對抵押權登記之正確性行為，係犯刑法第二
    百十四條之使公務員登載不實文書罪。被告利用不知其未經高信基授權乙節之甲
    ○○，持上開申請書、契約書向前開地政事務所辦理抵押權設定登記，使地政機
    關承辦人員將上開不實事項登載於其職務上掌管之土地登記簿公文書上之行為，
    及委請不知情之成年刻印業者偽造高信基章之行為，均係屬間接正犯。被告先後
    二次偽造有價證券之行為，時間緊接，其二次偽造行為係逐次實施而具有連續性
    ，依一般社會健全觀念，在時間差距上，可以分開，在刑法評價上各具獨立性，
    每次行為皆可以獨立成罪，構成同一之罪名，顯係基於概括犯意為之，應依連續
    犯之規定以偽造有價證券一罪論。被告偽造署押、印章之行為，分別為偽造有價
    證券及偽造私文書之部分行為，又其偽造有價證券後持以行使，其持以行使之輕
    罪行為，已為偽造之重罪行為所吸收；又其偽造私文書後並持以行使，其偽造之
    低度行為，已為行使偽造私文書之高度行為所吸收，均不另論罪。又被告所犯偽
    造有價證券罪、行使偽造私文書罪及使公務員登載不實文書罪間，有方法結果之
    牽連關係，應從一重之意圖供行使而偽造有價證券罪處斷。又被告係於犯罪被發
    覺前，向檢察官自首犯罪，並接受裁判，應依刑法第六十二條前段規定，減輕其
    刑。雖被告於八十三年七月二十九日所偽造之十萬元本票之事實，未據檢察官提
    起公訴，惟因此部分與起訴部分有連續犯之裁判上一罪關係，依審判不可分原則
    ，本院自得併予審究。
四、原審予以論罪科刑，固非無見，惟（一）被告係於八十三年七月三十日蓋用偽造
    之高信基印章於土地登記申請書及抵押權設定契約書，並持之向地政事務所辦理
    抵押權設定登記，有上開土地登記申請書及抵押權設定契約書附卷足憑，原判決
    認定該偽造行為犯罪時間為八十三年八月四日，已有未合，（二）按偽造印章與
    偽造印文為不同之犯罪態樣，偽造他人印章持以蓋用，當然產生該印章之印文，
    只成立偽造印章罪，並無另一偽造印文之行為，自不再論以偽造印文罪，原判決
    既認被告偽造高信基印章並蓋用在抵押權設定契約書上，卻認定被告係偽造高信
    基之印文，而以偽造印文之行為乃偽造私文書之部分行為，不另論罪，亦有未洽
    。被告上訴意旨，指摘原審論以連續犯不當及量刑過重，雖無理由；惟原判決既
    有上開可議，仍應由本院予以撤銷改判，審酌被告除於八十七年曾因賭博罪經判
    處罰金外，未有其他犯罪前科之之素行及為向民間貸款周轉，一時失慮而以其夫
    高信基名義偽造本票及抵押權設定契約書等、犯後坦承大部分犯罪情節等一切情
    狀，仍量被告如主文第二項所示之刑。被告偽造之高信基名義本票二張，應依刑
    法第二百零五條規定併宣告沒收；另偽造高信基之印章一顆，蓋用在土地登記申
    請書上高信基印文二枚、抵押權設定契約書上高信基印文三枚，係偽造之印章蓋
    用所顯現之印文，應依刑法第二百十九條之規定併宣告沒收。至偽造在本票二張
    上之高信基署押二枚及蓋用上開偽造印章所顯現之高信基印文二枚已因上開偽造
    本票二張之宣告沒收而包括在內，毋庸重複為沒收之諭知，併明之。
五、檢察官移送併辦意旨略以：被告於八十一年十月間偽造高信基為發票人，面額三
    百萬元之本票，並提供前開房地虛偽抵押權，向張茂雄、謝松吉借款等情，亦涉
    犯刑法第二百零一條第一項之偽造有價證券罪嫌云云。訊據被告堅決否認有此部
    分偽造本票之犯行，辯稱：我當時確有告知我丈夫高信基，他聽到後並未為反對
    之意思表示，事後他僅催促我盡速還款，並未說不同意我借錢等語。經查，移送
    併辦部分認被告涉犯偽造有價證券罪嫌之犯罪時間係八十一年十月間，距離本件
    被告偽造本票、偽造私文書之犯罪時間（八十三年七、八月間）近二年，且本件
    被告供承係因為債務所迫，始經由報紙廣告與鍾光榮連絡，而向鍾光榮借貸周轉
    ，難認被告係基於一個概括犯意下，在密接之時間內逐次實施犯行而具連續性，
    故移送併辦部分與上開論罪科刑並無裁判上一罪關係，本院自無從併予審就，應
    退由檢察官另為妥適之處理，附此敘明。
據上論斷，應依刑事訴訟法第三百六十九條第一項前段、第三百六十四條、第二百九
十九條第一項前段，刑法第五十六條、第二百零一條第一項、第二百十六條、第二百
十條、第二百十四條、第五十五條、第六十二條前段、第二百零五條、第二百十九條
，罰金罰鍰提高標準條例第一條前段，判決如主文。
本案經檢察官彭南雄到庭執行職務。
中      華      民      國    九十一    年     七     月     二十九     日
                              臺灣高等法院高雄分院刑事第三庭
                                  審判長法官  周賢銳
                                        法官  謝宏宗
                                        法官  莊崑山
右正本證明與原本無異。
如不服本判決應於收受本判決後十日內向本院提出上訴書狀，其未述上訴理由者，
並得於提起上訴後十日內向本院補提理由書狀（均須按他造當事人之人數附繕本)「
切勿逕送上級法院」。
                                      書記官  邱麗莉
中    華    民    國     九十一     年       八       月     五   日
附錄本判決論罪科刑法條：
刑法第二百零一條第一項
  意圖供行使之用，而偽造、變造公債票，公司股票或其他有價證券者，處三年以上
  十年以下有期徒刑，得併三千元以下罰金。
                                                                        Ｆ
